【裁判字號】    97,訴,1902
【裁判日期】    971125
【裁判案由】    偽造文書等
【裁判全文】
臺灣臺中地方法院刑事判決              97年度訴字第1902號
公  訴  人  臺灣臺中地方法院檢察署檢察官
被      告  甲○○
            己○○
                      室
            辛○○
            壬○○
上  一  人
選任辯護人  黃翎芳律師
上列被告等因偽造文書等案件，經檢察官提起公訴（96年度偵字
第11462號），本院判決如下：
    主    文
甲○○共同犯修正前商業會計法第七十一條第一款之填製不實罪
，處有期徒刑肆月，如易科罰金，以銀元佰元即新臺幣玖佰元
折算壹日，減為有期徒刑貳月，如易科罰金，以銀元佰元即新
臺幣玖佰元折算壹日。緩刑貳年。
己○○、辛○○、壬○○共同犯修正前商業會計法第七十一條第
一款之填製不實罪，各處有期徒刑柒月，各減為有期徒刑月又
拾伍日，如易科罰金，以銀元佰元即新臺幣玖佰元折算壹日。
    犯罪事實
一、李建宏（另經臺灣臺中地方法院檢察署通緝中）、己○○合
    謀以營運不良之公司向銀行申請貸款，達「假貸款真詐財」
    之目的，惟其等自身之信用狀況並不合於擔任借款之連帶保
    證人，遂透過知情之戊○○（通緝中，待到案後另行審結）
    、辛○○（原名廖全德）尋覓適合擔任公司登記負責人及名
    義上經理之「人頭」。於民國94年6月間，戊○○介紹願充
    任虛設公司登記負責人之壬○○與辛○○認識，再由辛○○
    介紹壬○○與李建宏、己○○會面，經壬○○同意且知情下
    ，於同年6月21日，申請登記壬○○為晟羚科技有限公司（
    下稱晟羚公司，原設址在臺北市○○○路○段42號3樓，嗣遷
    至桃園縣桃園市○○○街119號14樓）之唯一股東及董事完
    竣。繼戊○○即介紹願充任公司名義上經理人之甲○○與李
    建宏、己○○會面。李建宏、己○○、戊○○、壬○○、辛○○、甲○○旋即共同意圖為自己不法所有，而基於填載不
    實商業會計憑證以詐欺取財之犯意聯絡，於94年8月間某日
    ，在李建宏位於臺中市○○○○街37號之居處謀劃議定，推
    由甲○○掛名擔任晟羚公司經理，以利向銀行申貸款項，惟
    實際上，壬○○及甲○○並無實際出資，亦未實際從事晟羚
    公司董事及經理之事務，晟羚公司之事務實係由李建宏、己○○控制。李建宏、己○○、戊○○、辛○○為使甲○○同
    意擔任晟羚公司向銀行借款之連帶保證人，並對甲○○稱日
    後將給與紅利等語，使甲○○同意擔任晟羚公司之連帶保證
    人向銀行貸款。嗣其等為製造晟羚公司購入吹模機為生產設
    備之假象，而藉此提昇貸款徵信之分數，均明知晟羚公司並
    未向智吉有限公司（下稱智吉公司）洽購4臺吹模機，竟推
    由李建宏出面與智吉公司負責人李仁吉（另案偵辦中）聯繫
    ，而與李仁吉共同基於填載不實商業會計憑證之犯意聯絡，
    由李仁吉委請不知情之會計師李純真填製內容為智吉公司販
    賣4臺吹模機予晟羚公司、金額共計新臺幣（下同）2,625,
    000元、含營業稅131,250元、含稅合計為2,756,250 元之不
    實統一發票後，再交予李建宏使用。又其等為形塑甲○○擁
    有不動產之假象，以便利貸款之聲請，復製作內容不實之甲○○於94年8月22日向李建宏之女乙○○以7,100,000 元購
    買坐落臺中市○○○○街37號房屋之不動產買賣契約書。待
    完成上開作業後，李建宏、己○○、戊○○、辛○○、壬○○、甲○○即於94年8月30日呈送客戶授信申請書，以晟羚
    公司（代表人壬○○）為借款人、董事壬○○及經理甲○○
    為連帶保證人，向臺灣中小企業銀行竹南分行申請分別為2,
    000,000元（5年期、分期償還，用途為資本支出）、1,000,
    000元（1年期、到期償還，用途為營業周轉）之無擔保放款
    ，並檢送前述內容不實之統一發票、不動產買賣契約書予該
    行用以徵信查核之用，復於該行徵信人員丁○○、副理陳鎬
    全至晟羚公司位於苗栗縣造橋鄉○○路70之1號之工廠查看
    時，虛偽在該址堆放吹模機8臺，進一步形造晟羚公司營運
    現狀之幌像，而致使該行徵信人員丁○○、陳鎬全陷於錯誤
    ，誤以為壬○○確有從事晟羚公司董事職務，甲○○確有從
    事晟羚公司經理職務，且誤認為晟羚公司營運良好、具專業
    性、產品亦具發展性，而由丁○○出具之載有：「陸、綜合
    意見：產銷及一般經營情形：該公司從事塑膠製造及塑膠原
    料批發買賣，˙˙˙目前營業現況正常。˙˙˙行業展望及
    其他：該公司於94年7月在造橋鄉設有約800坪的塑膠加工廠
    ，目前有吹模機8部，未來將在購置4部˙˙˙（法人徵信部
    分）」、「肆、綜合意見：該員（指壬○○）為晟羚科技有
    限公司之負責人，負責公司業務之拓展，個人現況正常，信
    評可（壬○○個人徵信部分）」、「肆、綜合意見：三、總
    評：該員為晟羚科技有限公司之經理˙˙˙目前購置臺中市
    西屯區○○○○街37號不動產，總價約710萬元，正辦理過
    戶中˙˙˙個人現況正常，信評可（甲○○個人徵信部分）
    」等語之徵信報告，並逐級簽呈予該行襄理李高欽、副理陳
    鎬全、經理林昌育等，使其等亦因而陷於錯誤，相信晟羚公
    司、壬○○、甲○○確有清償能力，遂於94年9月15日同意
    臺灣中小企業銀行竹南分行分別貸款2筆各1,000,000元（其
    一借款期間係94年9月16日起至99年9月16日止，利率按當時
    該行基準利率加年利率4﹪計算；另一借款期間係94年9月16
    日起至95年9月16日止，利率按當時該行2年期定儲機動利率
    加年利率3.145﹪計算）予晟羚公司。李建宏、己○○、戊○○、辛○○、壬○○、甲○○以晟羚公司名義詐得上開所
    貸款項後，僅繳納部分本息，餘未清償，晟羚公司尚欠臺灣
    中小企業銀行竹南分行合計1,958,331元。甲○○在其上開
    犯行，為有偵查犯罪職權之機關或公務員發覺前，即於95年
    5月18日向臺灣臺中地方法院檢察署自首上開犯行（並對李
    建宏、己○○、戊○○、辛○○、壬○○提出告訴），而接
    受裁判。
二、案經臺灣臺中地方法院檢察署檢察官自動檢舉，及甲○○自
    首並訴由同署檢察官偵查起訴。
    理    由
壹、程序部分：
    按被告以外之人（包括證人、鑑定人、告訴人、被害人及共
    同被告等）於審判外之陳述雖不符刑事訴訟法第159條之1至
    之4等4條之規定，而經當事人於審判程式同意作為證據，法
    院審酌該言詞陳述或書面陳述作成時之情況，認為適當者，
    亦得為證據；當事人、代理人或辯護人於法院調查證據時，
    知有刑事訴訟法第159條第1項不得為證據之情形，而未於言
    詞辯論終結前聲明異議者，視為有前項之同意，同法第159
    條之5定有明文。立法意旨在於傳聞證據未經當事人之反對
    詰問予以核實，原則上先予排除。惟若當事人已放棄反對詰
    問權，於審判程式中表明同意該等傳聞證據可作為證據；或
    於言詞辯論終結前未聲明異議，基於尊重當事人對傳聞證據
    之處分權，及證據資料愈豐富，愈有助於真實發見之理念，
    且強化言詞辯論主義，使訴訟程式得以順暢進行，上開傳聞
    證據亦均具有證據能力。另按刑事訴訟法第159條之5第2項
    所定：「當事人、代理人或辯護人於法院調查證據時，知有
    第159條第1項不得為證據之情形，而未於言詞辯論終結前聲
    明異議者，視為有前項之同意。」乃係基於證據資料愈豐富
    ，愈有助於真實發現之理念，酌採當事人進行主義之證據處
    分權原則，並強化言詞辯論主義，透過當事人等到庭所為之
    法庭法動，在使訴訟程式順暢進行之要求下，承認傳聞證據
    於一定條件內，得具證據適格。此種「擬制同意」，因與同
    條第一項之明示同意有別，實務上常見當事人等係以「無異
    議」或「沒有意見」表示之，斯時倘該證據資料之性質，已
    經辯護人閱卷而知悉，或自起訴書、原審判決書之記載而了
    解，或偵、審中經檢察官、審判長、受命法官、受託法官告
    知，或被告逕為認罪答辯或有類似之作為、情況，即可認該
    相關人員於調查證據之時，知情而合於擬制同意之要件（最
    高法院96年度臺上字第4174號判決要旨可資參照）。查本件
    被告等人（被告彼此間互為證人）於偵訊及本院審理中、證
    人即共犯戊○○、李仁吉、證人丁○○於偵訊中，及證人乙○○於本院審理中之證述內容，及臺北市政府94年6月21日
    府建商字第09410468800號函、晟羚公司公司變更登記表、
    智吉公司開給晟羚科技公司之統一發票影本、臺北市政府營
    利事業登記證、經濟部工廠登記證、不動產買賣契約書及臺
    灣中小企業銀行竹南分行95年10月5日95竹南字第3526號函
    檢送之本案貸款客戶授信申請書、權限內授信申請書、授信
    流程控管表、中小企業小額簡便貸款授信審核書、前述統一
    發票影本、徵信報告（法人）、徵信報告（被告壬○○個人
    部分）、徵信報告（被告甲○○部分）、小規模營利事業簡
    易資料表、合作契約書、授信約定書、借據等，依卷證所示
    ，其等作成或取得之狀態，並無違背其等個人意思而為陳述
    ，或其他違法取供或不法取得之情形，並被告等人、證人戊○○、李仁吉、丁○○於偵訊中均曾經檢察官諭令具結，其
    等證詞之可信性，更已獲擔保，且本件公訴人、被告等人及
    選任辯護人於本院審理中表示對於上開證據之證據能力不爭
    執（見本院卷第88至89頁〈公訴人、被告等人及選任辯護人
    均明示同意證人乙○○於本院審理中所述得為證據〉、第17
    4至177頁、第199至204頁），亦即對上開證據資料，於本院
    審理中復不爭執其等證據能力及真實性，足認並無顯不可信
    或係違法取供或不法取的之情況，本院審酌其等之內容亦適
    宜為本案證據，是本件被告等人於偵訊及本院審理中、證人
    即共犯戊○○、李仁吉、證人丁○○於偵訊中，及證人乙○○於本院審理中之證述內容，及臺北市政府94年6月21日府
    建商字第09410468800號函、晟羚公司公司變更登記表、智
    吉公司開給晟羚科技公司之統一發票影本、臺北市政府營利
    事業登記證、經濟部工廠登記證、不動產買賣契約書及臺灣
    中小企業銀行竹南分行95年10月5日95竹南字第3526號函檢
    送之本案貸款客戶授信申請書、權限內授信申請書、授信流
    程控管表、中小企業小額簡便貸款授信審核書、前述統一發
    票影本、徵信報告（法人）、徵信報告（被告壬○○個人部
    分）、徵信報告（被告甲○○部分）、小規模營利事業簡易
    資料表、合作契約書、授信約定書、借據等，仍具有證據能
    力。
貳、實體部分：
一、上開事實，訊據被告甲○○於本院審理中除辯稱：係因李建
    宏、己○○、戊○○、辛○○向伊表示擔任連帶保證人後，
    可獲領公司紅利等語，伊一時糊塗，才會擔任前述貸款案件
    之連帶保證人，但不知道係要詐貸，更沒有在前述不動產買
    賣契約書上簽名、用印云云，亦不清楚購買吹模機之發票一
    事；伊否認犯罪云云外，餘均坦承不諱。另訊據被告壬○○
    於本院審理中除辯稱：伊當時係要與李建宏等人合夥經營晟
    羚公司，乃約定由其擔任董事，並負責公司營運、工廠生產
    等，嗣李建宏等表示要貸款供公司周轉使用，需要伊簽名，
    伊才在對保時見到被告甲○○；至被告甲○○何時擔任公司
    之經理，伊並不清楚，公司實際上係由李建宏、被告己○○
    負責，因此前揭統一發票之事，伊不清楚，伊並沒有犯罪云
    云外，餘均坦承不諱。又訊據被告己○○於本院審理中則除
    辯稱：伊係因被告辛○○等沒有工作，才介紹渠等與李建宏
    認識，伊與李建宏、辛○○、壬○○、戊○○原本約好要合
    夥一起經營晟羚公司，不知道何人找來被告甲○○，反演變
    成詐貸事件，且伊後來就退出合夥，房屋如何過戶及公司如
    何經營，伊並不清楚，更未參與本案云云外，餘均坦認不諱
    。被告辛○○於本院審理中除辯稱：被告己○○介紹伊與李
    建宏認識之後，其等即與戊○○4個人去瞭解臺中市○○○○街37號之情形，因該屋係登記在李建宏的女兒名下，李建
    宏可以全權處理，另外也有去造橋，有看到廠房、機械8臺
    全新的，還有原料，因工廠需周轉金才可以運作，伊才介紹
    被害人臺灣中小企銀竹南分行與李建宏認識，被害人臺灣中
    小企銀竹南分行係經徵信，且有實物存在才會放貸，伊並沒
    有犯罪云云外，餘均坦承不諱。
二、經查：
  (一)晟羚公司係於94年6月21日申請登記被告壬○○為該公司（
    原設址在臺北市○○○路○段42號3樓，嗣遷至桃園縣桃園市
    ○○○街119號14樓）之唯一股東及董事之事實，有臺北市
    政府94年6月21日府建商字第09410468800號函、晟羚公司公
    司變更登記表、臺北市政府營利事業登記證、經濟部工廠登
    記證等在卷可查，應可認定。又該公司以董事即被告壬○○
    、經理即被告甲○○為連帶保證人，於94年8月30日呈送客
    戶授信申請書，向臺灣中小企業銀行竹南分行申請分別為2,
    000,000元（5年期、分期償還，用途為資本支出）、1,000,
    000元（1年期、到期償還，用途為營業周轉）之無擔保放款
    ，並檢送前述統一發票、不動產買賣契約書予該行用以徵信
    查核之用，嗣該行徵信人員丁○○、副理陳鎬全至晟羚公司
    位於苗栗縣造橋鄉○○路70之1號之工廠查看後，以晟羚公
    司營運良好、具專業性、產品亦具發展性，而由證人丁○○
    出具徵信報告，並經該行襄理李高欽、副理陳鎬全、經理林
    昌育會簽採認後，相信晟羚公司、壬○○、甲○○確有清償
    能力，遂於94年9月15日同意臺灣中小企業銀行竹南分行分
    別貸款2筆各1,000,000元（其一借款期間係94年9月16日起
    至99年9月16日止，利率按當時該行基準利率加年利率4 ﹪
    計算；另一借款期間係94年9月16日起至95年9月16日止，利
    率按當時該行2年期定儲機動利率加年利率3.145﹪計算；以
    下合稱本案貸款）予晟羚公司之事實，為證人丁○○於偵訊
    中證述甚詳，復有授信約定書、借據等在卷可稽，洵可認定
    。
  (二)而被告甲○○、壬○○均未出資經營晟羚公司，且被告甲○○斯時係計程車司機，係受以可獲取紅利為由，而臨時受邀
    充任上開連帶保證人，並為此而掛名擔任晟羚公司之經理；
    另被告壬○○原職係娃娃車司機等各情，為被告甲○○、壬○○分別於偵訊及本院審理中供證甚詳。再者晟羚公司迄至
    證人丁○○至位於苗栗縣造橋鄉○○路70之1號之工廠查看
    該公司營運狀況時，仍未實際開始營運、生產之事實，亦為
    被告等人、證人戊○○於偵訊中供證相吻在卷可查。另智吉
    公司並未販賣4台吹模機予晟羚公司，智吉公司負責人即證
    人李仁吉係受李建宏之請託，始指示不知情之會計師李純真
    依李建宏所要求之內容，開具前揭不實內容之統一發票之事
    實，復經證人李仁吉於偵訊中結證甚詳，並有前述統一發票
    影本在卷可稽，應無疑義。再者，前述不動產買賣契約書所
    載內容係屬虛偽一情，亦經被告甲○○於偵訊及本院審理中
    供證甚詳，而可認定。
  (三)證人丁○○於偵訊中到庭結證稱：「（檢察官問：職業？）
    中小企銀竹南分行徵信人員。」、「（檢察官問：晟羚科技
    公司跟你們銀行總共貸款幾筆？）2筆，金額各為1,000,000
    元˙˙」、「（檢察官問：這兩筆是否都是你徵信的？）是
    的。」、「（檢察官問：你如何會做此筆徵信，是何人申請
    的？）˙˙˙我和我們副理陳鎬全去看現場，˙˙˙工廠在
    造橋，有看到現場放了7、8部機器，也有原料在旁邊，˙˙
    ˙我們有問當時的一個經理，名字我已經忘記了，因為該公
    司是做可溶性塑膠，˙˙˙我們認為產品具有發展性，經理
    也說有專業性˙˙˙」、「（檢察官問：〈提示中小企業銀
    行權限內授信申請書附表〉審核意見及承作條件是否你擬的
    ？）是的˙˙˙」、「（檢察官問：〈提示中小企業銀行小
    額簡便貸款授信審核書〉關於裡面的貸款額度評等表，是否
    你評等的？）是的˙˙˙」、「（檢察官問：你在評等表內
    說資金用途是要購置機器設備的依據？）當初我去看的時候
    是8臺機器，我們銀行小額周轉金是可以購買機器或原料，
    他買這個機器有提出1張發票，所以我們認為這筆貸款是要
    購買機器用的˙˙˙」、「（檢察官問：〈提示智吉公司開
    給晟羚科技公司的統一發票？〉你說的發票是否就是此張？
    ）是的。」、「（檢察官問：你在現場有無看到吹模機？）
    有看到機器˙˙˙但是真正用途無法確定，跟我們貸款的人
    說這是吹模機，發票上也是這樣寫。」、「（檢察官問：〈
    提示晟羚科技公司貸款審核的綜合意見書？〉這個是否你寫
    的？）是的。」、「（檢察官問：〈提示客戶姓名甲○○之
    綜合意見書？〉總評是否你寫的？）是的，我是依據他們公
    司提出的買賣契約。」、「（檢察官問：這個甲○○購買臺
    中市不動產買賣契約〈指前述不動產買賣契約書〉在何處？
    ）〈庭呈不動產買賣契約書1份〉這是晟羚科技公司提供的
    ，至於是何人提供的我不知道。」、「（檢察官問：〈提示
    所有被告之身分證照片〉是哪一個人找你辦貸款？）如果沒
    有記錯的話應該是辛○○。」、「（檢察官問：你的徵信內
    容有無問題？）〈庭提臺灣中小企銀委託徵信覆函1張、壬○○的徵信報告、甲○○的徵信報告、苗栗地院民事判決〉
    我的徵信沒有問題˙˙˙」等語。且經核本案貸款流程，本
    案貸款係經證人丁○○徵信並出具載有：「陸、綜合意見：
    產銷及一般經營情形：該公司從事塑膠製造及塑膠原料批發
    買賣，˙˙˙目前營業現況正常。˙˙˙行業展望及其他：
    該公司於94年7月在造橋鄉設有約800坪的塑膠加工廠，目前
    有吹模機8部，未來將在購置4部˙˙˙（法人徵信部分）」
    、「肆、綜合意見：該員（指壬○○）為晟羚科技有限公司
    之負責人，負責公司業務之拓展，個人現況正常，信評可（
    壬○○個人徵信部分）」、「肆、綜合意見：三、總評：該
    員為晟羚科技有限公司之經理˙˙˙目前購置臺中市西屯區
    ○○○○街37號不動產，總價約710萬元，正辦理過戶中˙
    ˙˙個人現況正常，信評可（甲○○個人徵信部分）」等語
    之徵信報告後，再逐級簽呈予該行襄理李高欽、副理陳鎬全
    、經理林昌育等人採認該徵信結果，而准予放貸本案貸款予
    晟羚公司，亦有前開不動產買賣契約書及臺灣中小企業銀行
    竹南分行95年10月5日95竹南字第3526號函檢送之本案貸款
    客戶授信申請書、權限內授信申請書、授信流程控管表、中
    小企業小額簡便貸款授信審核書、前述統一發票影本、徵信
    報告（法人）、徵信報告（被告壬○○個人部分）、徵信報
    告（被告甲○○部分）、小規模營利事業簡易資料表等在卷
    可查。則依此，顯見證人丁○○係受被告等人所虛偽營造之
    被告壬○○、甲○○確係晟羚公司之董事、經理，被告壬○○確出資經營晟羚公司，該公司復確已向智吉公司購入4臺
    吹模機，且已開始營運，而被告壬○○、甲○○確均有相當
    資產，其等個人信用狀況正常，被告甲○○甚甫斥資7,100,
    000元購入不動產之假象，及其等所虛偽製作之前述統一發
    票、不動產買賣契約書等幌子所詐騙，因而出具載有前述內
    容之徵信報告，並因此錯誤，上簽予該行襄理李高欽、副理
    陳鎬全、經理林昌育，使其等亦因而陷於錯誤，誤以為被告
    等人、晟羚公司確有貸款之真意，而准予放款予晟羚公司。
    是被告等人顯有虛偽營造公司營運假象，並填載不實之統一
    發票、不動產買賣契約書以施用詐術，致使臺灣中小企業銀
    行竹南分行准予放貸本案貸款之事實甚明。另被告等人既須
    以前述方式施詐獲取本案貸款，可見其等主觀上亦有不法所
    有意圖及填載不實之犯意，是其等辯稱並無犯罪，而係被害
    人云云，要乃卸罪，尚難採信。
  (四)被告等人雖又分別以前詞置辯，被告己○○、壬○○、辛○○並以卷附合作契約書、存證信函等為其等有利之佐據。但
    查：
   (1)被告甲○○於偵訊中供證：「（檢察官問：是否戊○○跟
     辛○○找你擔任晟羚科技的經理？）戊○○找我擔任的，
     廖全德說這家公司會賺錢，叫我參加一份，廖全德、戊○○、李建宏、己○○他們4人還叫我擔任晟羚公司的保證人
     ，說要給我紅利，我想說有紅利可以賺就同意了，他們當
     初還跟我說這家公司可以正常營運。」、「（檢察官問：
     你是否有提供你個人印章給別人？）我有提供，但是戊○○有刻我的印章˙˙˙」、「（檢察官問：你是否在94年
     9月15日跟申小企銀竹南分行貸款200萬元？）是的，就是
     這筆我擔任保證人。˙˙˙」「（檢察官問：就晟羚公司
     你有無實際出資？）沒有。」、「（檢察官問：晟羚公司
     有無實際擔任經理？）沒有，我只是掛名，中小企銀對保
     時說那家公司是做塑膠模。」、「（檢察官問：有無實際
     到晟羚公司工廠看過？）有，我沒有看到實際營業，只有
     擺一些樣品。」、「（檢察官問：你有無去過晟羚公司造
     橋的加工廠？）有，戊○○當時包我的車子到造橋的工廠
     看看˙˙˙」、「（檢察官問：造橋加工廠裡面你有無看
     到8部吹模機？）有看到機器，但是吹模機是什麼我不知道
     ，去的時候說還在籌備當中，沒有看到工人，只有辦公室
     坐幾個人而已。」、「（檢察官問：你有無買臺中市西屯
     區○○○○街37號的房屋？）沒有。」、「（檢察官問：
     有無花總價710萬元買房屋？）沒有。」、「（檢察官問：
     你有無跟乙○○購買臺中市西屯區○○○○街的房子？）
     那個地方我有去過，起先是李建宏、廖全德、戊○○、己○○本來說這房子要過戶給我，我跟他們說不要，到後來
     他們如何處理，我就不知道了。」、「（檢察官問：為何
     契約書上會有你的印文？）是李建宏叫戊○○去刻的。」
     、「（檢察官問：這個不動產有無移轉登記到你名下？）
     不知道˙˙˙」、「（檢察官問：是否庭上這位丁○○在
     造橋工廠徵信？）我沒有注意，當時廖全德、戊○○一直
     對我洗腦，說作保沒有關係˙˙˙」、「（檢察官問：在
     晟羚公司有無看到吹模機？）我有看到機器，但是吹模機
     長什麼樣子我不知道。」、「（檢察官問：要跟銀行辦貸
     款，你有無提供任何資料？）沒有，當初是戊○○包我的
     計程車說要看工廠，到工廠當天就作保，就是庭上的丁○○幫我對保的。」、「（檢察官問：要跟銀行貸款，公司
     的財務資料是何人提供？）己○○、廖全德、戊○○當時
     手上有拿貧料，但是我不知道他們拿什麼資料。」、「（
     檢察官問：戊○○等人要你投資多少錢？）他說不用現金
     ，只要作保也是一種形式的投資。」、「（檢察官問：述
     敘辛○○往來的經過？）94年4月份，戊○○介紹的，當時
     辛○○與戊○○說有公司可以投資，我與辛○○碰面是在
     臺中市漢口國中對面的一家泡沫紅茶店見面。」、「（檢
     察官問：有何意見？）辛○○、李建宏、戊○○、己○○
     說如果工廠有生產一年給我200萬的紅利，並說工廠上軌道
     就可以在工廠上班。」等語，嗣於本院審理中亦供證稱：
     「被害人乙○○部分的契約書我事先知道，後來我在同意
     做保證人前後沒有多久有一天李建宏拿契約給我看的時候
     ，我說我不要簽名，他說這個房子可以幫助工廠營運貸款
     ，叫我簽名，我說不要簽名，這個契約書我沒有簽名，但
     我知道，他說房子要辦理過戶給我，那個印章是他們刻的
     ，但實際上是何人刻的我不知道，我同意擔任人頭去借款
     ，整個貸款過程都是交給李建宏去處理的，包括所有文件
     的準備，印章的準備也都是李建宏負責，我只有出面對保
     與銀行接洽，若銀行需要補資料的時候，我不知道是何人
     負責送件，我只有對保，之後的其他事情我都不知道，到
     底是由何人負責，我也不知道。我那時候在開計程車，目
     前也是開計程車，還沒有對保之前有在寧夏西三街那裡透
     過戊○○介紹與李建宏、己○○見面。戊○○、己○○、
     辛○○都有說對保之後可以領紅利。」、「我只知道壬○○是晟羚公司的負責人˙˙˙。那時候我本身是在開計程
     車，戊○○、辛○○、己○○、李建宏叫我作保，其他的
     事情都不用擔心，並說每年有兩百萬元的紅利，並有工作
     可以做，他們有包我的計程車去公司看過˙˙˙戊○○、
     辛○○、己○○、李建宏有向我提及寧夏西三街買賣的事
     ，我們後來有去看一次。」等語。
   (2)被告壬○○於偵訊中供證：「（檢察官問：你是否擔任晨
     羚公司的實際負責人？）不是，我只是名義負責人，實際
     負責人是李建宏。」、「（檢察官問：晟羚公司有無實際
     營業？）我是什麼都沒有看到，造橋工廠有機器，但是沒
     有看到有工人運作，我沒有看到實際營業。」、「（檢察
     官問：跟中小企銀貸款200萬元你是否為申請人？）是的。
     」、「（檢察官問：中小企銀的業務員有無實際到工廠對
     保？）有，他們來的時候還沒有營業，只有看到工廠和機
     器，銀行來兩個人。」、「（檢察官問：晟羚公司是何人
     實際操控？）應該是李建宏跟己○○。」、「（檢察官問
     ：為何要跟中小企銀貸款200萬元？）因為公司需要資金週
     轉，錢是李建宏他們拿去，錢撥到哪裡去我不清楚，我只
     知道是李建宏在運作。」、「（檢察官問：晟羚科技公司
     有無實際營業？）我沒有看到。」、「（檢察官問：你何
     時擔晟羚科技公司的負責人？）他們第一次跟我談是在94
     年6月份，是戊○○和辛○○跟我談的。」、「（檢察官問
     ：誰說要把公司遷到桃園的？）跟我說的是辛○○，他和
     己○○是很久的朋友，都是他們兩人在聯絡。」「（檢察
     官問：你跟中小企銀辦貸款，事後為何不繳錢？）那個都
     是李建宏要處理公司財務和業務的問題，所以都是他在負
     責，己○○說他會負責監督。」、「（檢察官問：你跟中
     小企銀貸款的目的？）是公司週轉要用。」、「（檢察官
     問：你上次開庭說晟羚科技公司沒有實際營業，為何還要
     借款給公司週轉用？）因為公司才剛開始，所以沒有營業
     ，需要一些週轉金來營運。」、「（檢察官問：李建宏與
     辛○○要你借錢做何用？）他們說是公司週轉要用。」、
     「（檢察官問：晟羚公司有無賺錢？）尚未開始營運。」
     等語。
   (3)被告己○○於偵訊中供證：「（檢察官問：誰介紹壬○○
     、甲○○跟你和李建宏認識？）是辛○○。因為李建宏說
     要開塑膠工廠˙˙˙」、「（檢察官問：壬○○實際出資
     多少錢）他沒有出資，他只是當負責人，我和李建宏是一
     方，李建宏出機械和設備及工廠。甲○○實際也沒有出資
     。」、「（檢察官問：壬○○和甲○○有無實際在晟羚公
     司上班？）沒有，因為當時公司還沒有正式營運。」、「
     （檢察官問：貸款下來撥到何人帳戶？）我聽辛○○、戊○○說貸款200萬元˙˙˙」、「（檢察官問：辦理貸款時
     ，工廠是否已經開始營運？）還沒有。」、「（檢察官問
     ：你們申請貸款時，公司是停擺狀況？）是的，還沒有開
     始營運˙˙˙」、「（檢察官問：既然工廠及設備都是李
     建宏的，為何不由李建宏當負責人由他去辦理貸款？）因
     為他在銀行的信用不好，不能當負責人。」、「（檢察官
     問：你的信用有無瑕疵？）我的信用不好˙˙˙」等語。
   (4)被告辛○○於偵訊中供證：「（檢察官問：你是否介紹壬○○跟甲○○與李建宏、己○○認識？）壬○○跟甲○○
     都是戊○○的朋友，戊○○帶他們跟我同時認識，目的是
     要合作生產工廠，由壬○○擔任晟羚公司負責人，甲○○
     當經理。」、「（檢察官問：你在晟羚公司擔任何職？）
     第一次碰面時，李建宏與戊○○、壬○○、己○○、甲○○和我，因為大家生活不好過，目的是要談成立晟羚公司
     ，生產塑膠模，公司有生產我們才有穩定的工作。我是負
     責介紹壬○○、甲○○、戊○○與李建宏、己○○認識。
     」、「（檢察官問：何人叫甲○○當保證人跟銀行貸款？
     ）是李建宏，事前有說要貸款˙˙˙」、「（檢察官問：
     是否跟中小企銀竹南分行貸款200萬元？）是的。」、「（
     檢察官問：你們申請貸款時，晟羚公司是停擺狀況？）是
     的。」、「（檢察官問：是你帶壬○○到苗栗工廠參觀？
     ）是大家相約一起到那邊，不是我帶他去的。」、「（檢
     察官問：與甲○○往來的經過？）與甲○○所說的認識原
     由是相同。」、「（檢察官問：甲○○有無告訴你他從事
     何種行業嗎？）他說他是從事計程事業，並沒有提及他有
     何資金。」、「（檢察官問：當時你認為他有無任何資產
     可以投資？）沒有，當時甲○○自己也講的很明白他沒有
     現金。」、「（檢察官問：即然甲○○沒有任何現金，為
     何他還會參與投資？）因為當時是甲○○沒有任何的不良
     的記錄，˙˙˙我就介紹給李建宏、己○○認識，94年9月
     份在臺中市○○○○街李建宏住處會面，當時有戊○○、
     壬○○、李建宏、己○○、我、甲○○在場˙˙˙」、「
     （檢察官問：是否有說上開話？）˙˙˙我是有提到要給
     紅利，李建宏、戊○○、己○○、壬○○都有這麼說，200
     萬元的紅利是李建宏提的，但是己○○有打岔說公司剛營
     運，不知道紅利狀況如何就提說要看結算的情況再看紅利
     如何分配，壬○○也說要照己○○的，我也有跟甲○○說
     可以分紅利˙˙˙」、「（檢察官問：經辦人員有無與甲○○對保？）有，約時間到工廠對保，對保時有我、戊○○、己○○、壬○○˙˙˙」等語。
   (5)證人戊○○於偵訊中結稱：「（檢察官問：你是否介紹壬○○跟李建宏、己○○認識？）甲○○是我介紹給辛○○
     ，說要開公司，李建宏有機械跟工廠設備及原物料，我們
     做塑膠模，壬○○與我都住在臺中本來就都與辛○○認識
     ，我跟甲○○本來是開計程車。」「（檢察官問：是否在
     94年9月間在李建宏台中市○○○○街37號的住處，說好由
     壬○○當晟羚公司的負責人？）是的。」、「（檢察官問
     ：當時在場有哪些人？）我、壬○○、辛○○、李建宏、
     己○○都在，甲○○是否在場我忘記了。」、「（檢察官
     問：壬○○實際出資多少錢？）˙˙˙壬○○實際上沒有
     出資，甲○○實際也沒有出資，我也沒有出資˙˙˙己○○和辛○○也都沒有出資。」「（檢察官問：甲○○是否
     也是當天講好要掛名當晟羚公司的經理？）是的。」、「
     （檢察官問：壬○○和甲○○有無實際在晟羚公司上班？
      ）˙˙˙李建宏說資金不夠，還不能生產，因為資金不夠
     ，工廠還沒有實際運轉，所以只是有事情會過去一下，沒
     有每天在那裡。」、「（檢察官問：何人叫甲○○當保證
     人跟銀行貸款？）是李建宏˙˙˙也是李建宏叫壬○○去
     辦理貸款，叫甲○○當保證人。」、「（檢察官問：是否
     跟中小企銀竹南分行貸款200萬元？）我有載李建宏、辛○○、壬○○和己○○去中小企銀竹南分行，去好幾次˙˙
     ˙」、「（檢察官問：辦理貸款時，工廠是否已經開始營
     運？）有準備要營運，但是因為沒有錢，所以還沒有營運
     。」、「（檢察官問：在94年6月初你是否打電話約壬○○
     到臺中市一家餐廳與辛○○聊天，提到大家要一起生產塑
     膠產品？）是的。」、「（檢察官問：提到需要有人擔任
     負責人去辦理貸款，而且公司的營運營業額一年8000萬元
     ，利潤4成，是何人說的？）是李建宏說的。」等語。另證
     人丁○○於偵訊中具結稱：「（檢察官問：〈提示所有被
     告之身分證照片〉是哪一個人找你辦貸款？）如果沒有記
     錯的話應該是辛○○。」等語。
   (6)綜合上述被告等人、證人戊○○、丁○○之證述內容，並
     參酌前述(二)、(三)之說明，顯見被告等人與李建宏、證人戊○○就如何以被告壬○○、甲○○虛偽充任晟羚公司之負
     責人、經理，及如何形塑營造晟羚公司有生產、購買吹模
     機4臺等營運，及被告甲○○有購買不動產等相當資力之假
     象，以藉此施詐矇騙臺灣中小企業銀行竹南分行之徵信及
     相關承辦人員等人，而詐取本案貸款等經過情節，確有所
     相互謀議聯絡，及分工實施，是其等自均為本案共犯，堪
     無疑義，故其等辯稱未參與、不知情，並無犯罪云云，均
     乃避責之語，難以採信。又關於前述統一發票、不動產買
     賣契約書一事，被告等人雖均推稱不知情等語，然本案貸
     款係屬法人貸款，則就公司營運狀況、相關財務周轉及經
     理人資力、信用狀況情形，即乃徵信之基本要件，而被告
     等人既明知被告甲○○、壬○○並無資力參與晟羚公司之
     經營，被告甲○○原係計程車司機，僅因受以可獲取紅利
     之利誘，而臨時受邀充任上開連帶保證人，並為此而掛名
     擔任晟羚公司之經理，甚更均明知晟羚公司並無實際營運
     之事實，卻仍於證人丁○○等徵信人員至公司所屬工廠調
     查時，虛偽在工廠內堆放吹模機8臺，以形造晟羚公司營運
     現狀之幌像，並藉此欺瞞證人丁○○等徵信人員，則其等
     勢必亦當會對相關機器設備之取得、公司財務規劃、能力
     ，乃至於經理人之資力等配合提出相應之書證，以進一步
     取信證人丁○○等徵信人員，因此被告等人對為此而取得
     前述統一發票，以及為此制作前述不動產買賣契約書等之
     情形，自當有所認知，並有依之而為犯罪實施方法之決意
     ，故被告等人此部分所辯，即於常情有違，尚難採信。
   (7)卷附合作契約書係於本案貸款後之94年11月1日始簽訂，此
     觀合作契約書上所載簽約日期自明，並被告壬○○於偵訊
     中亦供證稱：事後在94年11月間，其與李建宏、證人戊○○、被告辛○○、己○○有補簽1份合作契約書等語，足見
     該合作契約書無非係被告壬○○、己○○、辛○○事後彌
     縫之舉，連同據此所衍生之存證信函等，除均難以採為有
     利被告壬○○、己○○、辛○○等人之認定外，更徵其等
     確參與本案甚深。
  (五)綜據上述，被告等人前詞所辯，無非推諉，不可採信。本案
    事證明確，被告等人犯行洵堪認定。
三、被告等人行為後，於94年1月7日修正，於同年2月2日公佈之
    修正刑法，業於95年7月1日施行。按行為後法律有變更者，
    適用行為時之法律，但行為後之法律有利於行為人者，適用
    最有利於行為人之法律，修正後即現行刑法第2條第1項訂有
    明文。又按比較新舊法，應就罪刑有關之共犯、未遂犯、想
    像競合犯、牽連犯、連續犯、結合犯，以及累犯加重、自首
    減輕暨其他法定加減原因（如身份加減）與加減例等一切情
    形，綜其全部罪刑之結果而為比較，此有最高法院95年5月2
    3日第8次刑庭會議決議第一、（四）則可資參照：
  (一)修正後刑法第33條第5款經修正為：「主刑之種類如下：五
    、罰金：新臺幣一千元以上，以百元計算之」，依修正後之
    法律，刑法第339條第1項之詐欺取財罪，所得科處之罰金刑
    最低額為新臺幣1,000元，然依被告等人行為時即修正前刑
    法第33條第5款之罰金最低額為銀元1元，並提高10倍，前開
    罰金刑，最低額為銀元10元，若乘以3倍而換算為新臺幣，
    最低額僅為新臺幣30元，因此比較上述修正前、後之法律，
    自以被告等人行為時即修正前關於科處罰金刑之法律較有利
    於被告等人。（另同時修正施行之刑法施行法第1條之1，與
    被告等人行為時之罰金罰鍰提高標準條例第1條前段比較，
    二者規定適用之結果並無不同，自應適用裁判時之法律即刑
    法施行法第1條之1，最高法院96年度臺上字第1136號判決意
    旨參照）。
  (二)被告等人行為後，商業會計法已於95年5月24日經總統華總
    一義字第09500074911號令修正公佈全文83條；並自公佈日
    施行。其中第71條第1款之罪之法定刑由5年以下有期徒刑、
    拘役或科或併科新臺幣150,000元以下罰金，修正為5年以下
    有期徒刑、拘役或科或併科新臺幣600,000元以下罰金，新
    舊法比較結果，以舊法有利於被告等人。
  (三)又被告等人行為後新法業已刪除牽連犯之規定，此刪除雖非
    犯罪構成要件之變更，但顯已影響行為人刑罰之法律效果，
    自屬法律有變更，依新法第2條第1項規定，比較新、舊法結
    果，仍應適用較有利於被告等人之行為時法律即舊法論以牽
    連犯。
  (四)被告等人行為後，刑法第28條業經修正公佈施行，修正後刑
    法第28條規定：「二人以上共同實行犯罪之行為者，皆為正
    犯。」，與修正前同條規定：「二人以上共同實施犯罪之行
    為者，皆為正犯。」不同，但在本件中，修正後之規定並無
    較有利於被告等人之情形，依修正後刑法第2條第1項從舊從
    輕原則，應依修正前刑法第28條規定論處。
  (五)新修正刑法於95年7月1日施行後，刑法第62條前段有關自首
    之規定，已自修正前必減輕其刑，修正為得減輕其刑。比較
    新舊法之結果，仍以修正前之第62條前段之規定，減輕其刑
    ，較為有利於被告甲○○。
  (六)綜合上述各條文修正前、後之比較，揆諸前揭最高法院決議
    及修正後刑法第2條第1項規定之「從舊從輕」原則，本件被
    告等人之行為自應適用其行為時之法律，即修正前刑法、商
    業會計法之相關規定，予以論處。
四、核被告己○○、辛○○、壬○○、甲○○所為，均係犯刑法
    第339條第1項詐欺取財罪，及修正前商業會計法第71條第1
    款填載不實罪。公訴人就被告等人所犯填載不實罪部分，漏
    未審酌統一發票係屬商業會計憑證，而認被告等人此部分所
    犯行使業務登載不實文書罪，尚有未洽，惟其起訴之基本事
    實社會同一，本院自應予以審理，並變更起訴法條。被告等
    人就上開詐欺取財犯行，彼此間及與李建宏、戊○○間，有
    犯意聯絡、行為分擔，均為共同正犯。又被告等人就上開填
    載不實犯行，彼此間及與李建宏、戊○○、李仁吉間，有犯
    意聯絡、行為分擔，亦均為共同正犯。被告等人、共犯李建
    宏、戊○○、李仁吉，利用不知情之會計師李純真，填載前
    述不實之統一發票，為間接正犯。被告等人所犯上開2罪間
    ，有方法、目的之牽連關係，為牽連犯，應依修正前刑法第
    55 條規定從一重之填載不實罪處斷。被告甲○○在其上開
    犯行，為有偵查犯罪職權之機關或公務員發覺前，即於95年
    5月18日向臺灣臺中地方法院檢察署自首上開犯行（並對共
    犯李建宏、戊○○、被告己○○、辛○○、壬○○提出告訴
    ），而接受裁判，有偵訊筆錄在卷可查，應依修正前刑法第
    62 條前段減輕其刑。爰審酌被告等人不思以合法途徑獲取
    財富，竟藉以填載不實而詐欺取財獲利之心態可議，惟念其
    等犯罪後均坦承大部分之犯行，犯罪後之態度尚可，被告甲○○除自首犯行外，甚更與被害人臺灣中小企業銀行竹南分
    行達成調解，並已依約履行調解內容完畢，為被害人臺灣中
    小企業銀行竹南分行之代理人丙○○於本院審理中到庭說明
    甚詳，相當程度可認其已有悔悟之念，其量刑自應較被告己○○、辛○○、壬○○等人為輕，暨被告己○○、辛○○、
    壬○○至今尚未與被害人臺灣中小企業銀行竹南分行達成和
    解、賠償損害（但臺灣中小企業銀行竹南分行已對被告壬○○取得民事確定判決之執行名義），及公訴人請求均量處適
    當之刑等一切情狀，分別量處如主文第1項、第2項所示之刑
    ，並依修正前刑法第41條第1項前段，修正刪除前罰金罰鍰
    提高標準條例第2條、現行法規所定貨幣單位折算新臺幣條
    例第2條規定，諭知被告甲○○如易科罰金之折算標準（被
    告等人行為後，刑法業於94年1月7日修正，於同年2月2日公
    佈，於95年7月1日施行。按行為後法律有變更者，適用行為
    時之法律，但行為後之法律有利於行為人者，適用最有利於
    行為人之法律，修正後即現行刑法第2條第1項訂有明文。而
    被告等人行為時，依修正前刑法第41條第1項前段、罰金罰
    鍰提高標準條例第2條〈現已刪除〉之規定，有期徒刑、拘
    役易科罰金之折算標準，原以銀元100元、200元、300元折
    算1日，經依現行法規所定貨幣單位折算新臺幣條例第2條規
    定折算為新臺幣後，應以新臺幣300元、600元、900元折算1
    日，而刑法第41條第1項前段修正後，則規定為以新臺幣1,0
    00元、2,000元或3,000元折算1日，此因屬科刑規範事項之
    變更，其折算標準為裁判時所應諭知，自有就新舊法規定比
    較之必要，經比較新舊法結果，以被告等人行為時關於易科
    罰金之規定，較有利於被告等人。是揆諸修正後刑法第2條
    第1項規定之「從舊從輕」原則，被告等人自應適用其行為
    時之法律，即修正前刑法第41條第1項前段、修正刪除前罰
    金罰鍰提高標準條例、現行法規所定貨幣單位折算新臺幣條
    例第2條之規定，為其等如易科罰金之折算標準）。又本件
    被告等人之犯罪時間，係在中華民國96年罪犯減刑條例所定
    減刑基準日即96年4月24日之前，均合於該條例所定減刑規
    定之適用，應依該條例第2條第1項第3款規定，分別減其等
    之刑至2分之1，並均諭知如上述之易科罰金折算標準。又被
    告甲○○未曾因故意犯罪受有期徒刑以上刑之宣告，有臺灣
    高等法院被告前案紀錄表、附卷可稽，且被告現已44歲，其
    係因一時失慮，致罹刑章，並已與被害人臺灣中小企業銀行
    竹南分行達成調解，且已依約履行調解內容完畢，有如前述
    ，可見其已積極彌補過錯，足認被告甲○○經此論罪科刑之
    教訓，當知警惕，應無再犯之虞，本院認其所宣告之刑，以
    暫不執行為適當，爰依修正後刑法第74條第1項第1款規定，
    併宣告緩刑2年（最高法院95年5月23日95年第8次刑事庭會
    議決議可資參照）。
五、公訴意旨另稱：前述不動產買賣契約書係屬偽造之私文書，
    被告等人為申辦前揭貸款，而持以向臺灣中小企業銀行竹南
    分行行使，是被告等人此部分所為涉有刑法第216條、第210
    條行使偽造私文書罪嫌等語。然按犯罪事實應依證據認定之
    ，無證據不得認定犯罪事實，刑事訴訟法第154條第2項定有
    明文。而查前述不動產買賣契約書係本件被告等人犯罪計畫
    之一部，已如前述，是就該契約書上所載被告利化民部分，
    究否為被告甲○○親自簽具、用印，或係由其他共犯代為簽
    具、用印，因均係在被告等人及其餘共犯之犯意聯絡範圍下
    ，亦即係出於被告甲○○之授權，自難認係屬偽造之私文書
    者。另就其上所載關於乙○○部分，則係由乙○○概括授權
    予共犯李建宏，亦經乙○○到庭證述甚詳，此部分亦難謂係
    偽造之私文書者。因此，該不動產買賣契約書，既係由有制
    作權之人所作，縱所載與事實不符，亦非屬偽造之私文書者
    ，是公訴人此部分所認，尚與刑法第210條偽造私文書罪之
    構成要件有間，且該不動產買賣契約書既非屬偽造之私文書
    ，被告等人縱有持以行使之行為，亦難認應成立刑法第216
    條、第210條之行使偽造私文書罪。此外，本院復查無其餘
    積極證據可資認定被告等人有此部分之犯行，乃被告等人此
    部分犯行即屬無從證明，原應為有利被告等人之認定，為其
    等無罪之諭知，惟因公訴人認此部分與前述論罪科刑之部分
    ，有牽連犯之裁判上一罪關係，爰不另為無罪之諭知。
據上論斷，應依刑事訴訟法第299條第1項前段、第300條，修正
前商業會計法第71條第1款，刑法第2條第1項、第11條前段、修
正前刑法第28條、刑法第339條第1項、修正前刑法第55條、第33
條第5款、第62條前段、第41條第1項前段、刑法第74條第1項第1
款，刑法施行法第1條之1第1項、第2項前段，修正刪除前罰金罰
鍰提高標準條例第2條、現行法規所定貨幣單位折算新臺幣條例
第2條，中華民國96年罪犯減刑條例第2條第1項第3款、第4條、
第7條、第9條，判決如主文。
本案經檢察官庚○○到庭執行職務。
中    華    民    國    97    年    11    月    25    日
                  刑事第十四庭  審判長法  官  陳  葳
                                      法  官  李慧瑜
                                      法  官  林世民
以上正本證明與原本無異。
如不服本判決應於收受判決後10日內向本院提出上訴書狀，並應
敘述具體理由；其未敘述上訴理由者，應於上訴期間屆滿後20日
內向本院補提理由書（均須按他造當事人之人數附繕本）「切勿
逕送上級法院」。
                                      書記官  紀俊源
中    華    民    國    97    年    11    月    25    日
附錄論罪科刑法條：
刑法第339條第1項
意圖為自己或第三人不法之所有，以詐術使人將本人或第三人之
物交付者，處5年以下有期徒刑、拘役或科或併科1千元以下罰金
。
修正前商業會計法第71條
商業負責人、主辦及經辦會計人員或依法受託代他人處理會計事
務之人員有下列情事之一者，處5年以下有期徒刑、拘役或科或
併科新臺幣15萬元以下罰金：
一、以明知為不實之事項，而填製會計憑證或記入帳冊。
二、故意使應保存之會計憑證、會計帳簿報表滅失毀損。
三、偽造或變造會計憑證、會計帳簿報表內容或毀損其頁數。
四、故意遺漏會計事項不為記錄，致使財務報表發生不實之結果
    。
五、其他利用不正當方法，致使會計事項或財務報表發生不實之
    結果。


司法院資訊處製作；財團法人民間司法改革基金會備份。
